臺灣士林地方法院刑事裁定
111年度單禁沒字第256號
聲  請  人  臺灣士林地方檢察署檢察官
被      告
即  受刑人  王嘉鵬


上列被告即受刑人因違反毒品危害防制條例案件（107年度偵字
第14857號），經檢察官聲請單獨宣告沒收違禁物（111年度執聲
字第470號），本院裁定如下：
    主  文
扣案如附表編號一所示之第二級毒品沒收銷燬；如附表編號二至
九所示之物均沒收。
    理  由
一、聲請意旨略以：被告即受刑人王嘉鵬因違反毒品危害防制條
    例案件，經最高法院110年度台上字第5366號撤銷原判決改
    判公訴不受理，於110年10月28日判決確定。該案扣案如附
    表編號一所示大麻5包（含無法與大麻成分完全析離之包裝
    袋5個），屬違禁物，且未經宣告沒收；如附表編號二至九
    所示之物，為被告運輸大麻所使用之包裝外盒及同時放置在
    包裹內用以掩飾所夾藏大麻之物品（即扣押物品清單內所載
    之「菜底」1箱），爰依刑法第38條第1項、第2項前段、第4
    0條第2項及毒品危害防制條例第18條第1項前段、第19條第1
    項等規定聲請單獨宣告沒收。
二、按「違禁物或專科沒收之物得單獨宣告沒收」、「查獲之第
    一、二級毒品及專供製造或施用第一、二級毒品之器具，不
    問屬於犯罪行為人與否，均沒收銷燬之」，刑法第40條第2
    項、毒品危害防制條例第18條第1項前段分別定有明文。而
    依毒品危害防制條例第2條第2項第2款規定，大麻屬第二級
    毒品，依同條例第4條第2項、第8條第2項、第11條第2項、
    第10條第2項之規定，不得製造、運輸、販賣、轉讓、持有
    、施用，屬違禁物無疑，自得單獨宣告沒收。次按「供犯罪
    所用、犯罪預備之物或犯罪所生之物，屬於犯罪行為人者，
    得沒收之。但有特別規定者，依其規定。」、「第38條第2
    項、第3項之物、第38條之1第1項、第2項之犯罪所得，因事
    實上或法律上原因未能追訴犯罪行為人之犯罪或判決有罪者
    ，得單獨宣告沒收」、「犯毒品危害防制條例第4條之罪者
    ，其供犯罪所用之物，不問屬於犯罪行為人與否，均沒收之
    」，刑法第38條第2項前段、第40條第3項、毒品危害防制條
    例第19條第1項亦分別明定。而由刑法第40條第3項之立法意
    旨「一、依現行實務見解，如有犯罪行為人死亡、逃匿等情
    形，除另行提起民事訴訟外，不得單獨宣告沒收（司法院院
    解字第2898號、第3403號、第3738號、第3834號解釋）。惟
    因沒收已修正為具獨立性之法律效果，故其宣告，不必然附
    隨於裁判為之，且犯罪行為人因死亡、曾經判決確定、刑法
    第19條等事由受不起訴處分或不受理、免訴、無罪判決者；
    或因刑法第19條、疾病不能到庭而停止審判者及免刑判決者
    ，均可單獨宣告沒收之，爰增訂第3項規定。二、另依逃犯
    失權法則（Fugitive Disentitlement），犯罪行為人逃避
    刑事訴追而遭通緝時，不論犯罪行為人在國內或國外，法院
    得不待其到庭逕為沒收與否之裁判。爰參照德國刑法第73條
    、第76a條、日本刑法改正草案第76條、第78條、美國聯邦
    法典第28篇第2466條、反貪腐公約第54條第1項第c款及UNOD
    C2005年防制洗錢與資助恐怖行動法範本，於第3項增訂上揭
    因事實上或法律上原因未得追訴犯罪行為人之犯罪或判決有
    罪者，得單獨宣告沒收之規定。」，可見所謂「因事實上或
    法律上原因」，係指被告因疾病不能到庭、逃匿、死亡、欠
    缺責任能力、已判決確定等情形，無從接受司法機關之偵查
    、審判，或受不起訴處分、不受理、免訴、無罪判決而言。
三、經查：
（一）被告因運輸第二級毒品案件，經最高法院於110年10月28
      日以110年度台上字第5366號判決撤銷原審（即臺灣高等
      法院110年度上訴字第258號）及第一審（即本院109年度
      訴字第156號）判決，並以被告上訴後已死亡為由，改判
      不受理確定，有各該判決書、臺灣高等法院被告前案紀錄
      表在卷可查。
（二）該案查扣如附表編號一所示煙草檢品5包，經送請法務部
      調查局鑑驗，結果檢出大麻成分，有該局106年6月28日出
      具之鑑定書附卷可稽（見本院卷第8頁），併同難以完全
      與毒品析離之包裝袋5個，為查獲之毒品，核屬違禁物無
      疑，依毒品危害防制條例第18條第1項前段之規定，應予
      沒收銷燬，且得單獨聲請。該案其餘查扣如附表編號二至
      九所示之物，為被告運輸大麻所使用之包裝外盒及同時放
      置在包裹內用以掩飾所夾藏大麻之物品（即扣押物品清單
      內所載之「菜底」1箱），自屬供被告犯運輸第二級毒品
      罪所用之物，且屬刑法第38條第2項但書所稱之特別規定
      ，而應適用毒品危害防制條例第19條第1項規定，不問屬
      於犯罪行為人與否，均沒收之。
（三）本案被告因死亡而受不受理判決確定，依前開說明，屬刑
      法第40條第3項所指「因事實上、法律上原因未能追訴其
      犯罪或判決有罪」之情形，則依該條規定，檢察官自得單
      獨聲請宣告沒收，是聲請人就如附表各編號所示之扣案物
      聲請單獨宣告沒收銷燬或沒收，均有理由，應予准許。又
      經鑑驗耗盡之毒品，既已滅失，自無庸宣告沒收銷燬，附
      此敘明。
據上論斷，應依刑事訴訟法第455條之36第2項，裁定如主文。　
中　　華　　民　　國　　111 　年　　7 　　月　　14　　日
                  刑事第八庭法  官  張毓軒
以上正本證明與原本無異。
如不服本裁定得於收受裁判後5 日內向本院提出抗告狀。因疫情
而遲誤不變期間，得向法院聲請回復原狀。
                            書記官  吳琛琛
中　　華　　民　　國　　111 　年　　7 　　月　　14　　日
附表：
編號 扣案物名稱及數量 備註 一 第二級毒品大麻5包（含無法與大麻成分完全析離之包裝袋5個） 驗前淨重合計900.91公克、驗餘淨重合計896.78公克 二 外盒紙箱1個 見臺灣桃園地方檢察署106年度他字第7932號卷第39頁照片 三 空紙箱3個 見本院109年度訴字第156號卷第319頁照片 四 書1本 見本院109年度訴字第156號卷第321頁照片 五 玻璃裝蠟燭罐2瓶 見本院109年度訴字第156號卷第323頁照片 六 蠟燭2個 見本院109年度訴字第156號卷第325頁照片 七 相框1個 見本院109年度訴字第156號卷第327頁照片 八 帽子2頂 見本院109年度訴字第156號卷第329頁照片 九 擺飾玩偶1個 見本院109年度訴字第156號卷第331頁照片